臺灣臺中地方法院民事判決  
110年度中簡字第1505號
原      告  詹喬雯  




訴訟代理人  李華貞  

被      告  詹明寬  


訴訟代理人  許世昌律師
上列當事人間請求遷讓房屋等事件，於民國111年6月28日言詞辯
論終結，本院判決如下：
    主      文
被告應將門牌號碼台中市○○區○○○街00號7樓之5房屋騰空遷讓返
還原告。
訴訟費用新臺幣肆仟肆佰壹拾元由被告負擔。
本判決得假執行。但被告如以新臺幣肆拾萬參仟貳佰元為原告預
供擔保後，得免為假執行。
    事實及理由
一、原告起訴主張：門牌號碼台中市○○區○○○街00號7樓之5房屋
    （下稱系爭房屋）為原告所有，被告自民國92年11月開始即
    占用原告住所，自始至終從未負擔過家計，卻不斷謊稱系爭
    房屋為其所購買，實則系爭房屋為91年母親李華貞挪用親戚
    贈與弟弟詹佳融之大學學費作為投標保證金，並以銀行貸款
    方式付清尾款，當時家中多棟不動產均遭法拍，僅被告比其
    他家人懂得法拍程序，因此委託被告作為承買代理人進行投
    標及後續過戶流程，當時原告貸款條件較優，因此以原告名
    義向銀行貸款，貸款金額由弟弟詹佳融按月償還，系爭房屋
    被告從未支付任何金錢，被告卻以處理系爭房屋購買程序為
    由，主張系爭房屋為被告與前妻李華貞共同購買，借名登記
    在原告名下，被告既無法提供出資及繳納貸款之證據，足證
    被告所述不實；系爭房屋裝潢整理係全家人共同整理佈置，
    購買傢俱之費用亦係由母親工作收入所支付，金額約新台幣
    （下同）20萬元，被告30年來完全沒有收入來源，其主張係
    以母親所有花費之費用皆為夫妻共同財產，以牽強附會之陳
    述模糊焦點，不足採信，爰依民法第767條規定，請求被告
    返還占用之系爭房屋等語。並聲明：如主文所示。
二、被告辯稱：
  ㈠系爭房屋係由原告父母即被告與前妻（李華貞）以夫妻共同
    財產所購買，被告自屬系爭房屋所有權人之一，因90年間前
    妻李華貞姊夫債務問題影響，被告夫妻為避免財產遭債權人
    強制執行，而借名登記於原告名下。91年1月間，被告曾將
    高雄市○○○路000號房屋出售，扣除系爭房屋抵押權人及相關
    費用後，剩餘款項即陸續存入原告元大銀行及郵局帳戶內。
    再者，被告當時係采陶建設有限公司老闆，當時尚有部分工
    程未結案，於結案後，被告陸陸續續有工程款進帳，被告遂
    將相關款項存入原告元大銀行帳戶及郵局帳戶內。實際上原
    告元大銀行上開收入來源，即係被告將高雄市○○○路000號出
    售及采陶建設有限公司後續工程款之餘款，陸陸續續存入原
    告元大銀行帳戶及郵局帳戶內。即如於91年3月11日、5月2
    日被告分別自被告高雄銀行帳戶提領365,000元、784,000元
    現金；隨後原告元大銀行帳戶內，即陸陸續續有數十萬至數
    萬元不等款項匯入，足證原告元大銀行帳戶及郵局帳戶等款
    項，均係被告所匯入。
　㈡且91年1月1日至92年9月31日間，原告約僅23歲左右，尚在求
    學階段，根本無固定收入來源；惟於91年2月4日元大銀行餘
    額152,667元，截至92年9月22日止，其元大銀行餘額已暴增
    至806,657元，其中收入金額高達1,399,981元，顯然與原告
    實際工作收入情形不符。最後，被告將退休金、高雄房屋出
    售、采陶建設有限公司後續工程款之餘款暫存於原告元大銀
    行帳戶及郵局銀行帳戶內，並以此作為全家生活費、小孩學
    費及向法院承購系爭房屋與傢具裝潢等費用等語。並聲明：
    原告之訴駁回。如受不利之判決，願供擔保請准宣告免為假
    執行。
三、本院之判斷：
  ㈠按原告以無權占有為原因，提起返還所有物之訴，被告爭執
    兩造間存有契約關係，非無權占有為抗辯者，被告即應就其
    占有權源之存在負舉證責任（最高法院98年度台上字第863
    號民事裁判意旨可資參照）。原告主張其為系爭房屋之登記
    所有權人，被告為系爭房地之現占有人乙情，為兩造所不爭
    執，惟被告抗辯：其與原告間就系爭房地有借名登記契約，
    其為有權占用系爭房屋等語。是本件應審究者為：兩造間有
    無借名登記契約？
　　⑴按「借名登記」契約云者，謂當事人約定一方將自己之財
      產以他方名義登記，而仍由自己管理、使用、處分，他方
      允就該財產為出名登記之契約。其成立側重於借名者與出
      名者間之信任關係，在性質上應與委任契約同視。倘其內
      容不違反強制、禁止規定或公序良俗者，固應賦予無名契
      約之法律上效力，並類推適用民法委任之相關規定。惟借
      名登記契約究屬於「非典型契約」之一種，仍須於雙方當
      事人，就一方將自己之財產以他方名義登記，而仍由自己
      管理、使用、處分，他方允就該財產為出名登記，相互為
      合致之意思表示，其契約始克成立（最高法院100年度台
      上字第1972號判決意旨參照）。又不動產登記當事人名義
      之原因原屬多端，主張借名登記者，應就該借名登記之事
      實負舉證責任（最高法院106年度台上字第1157號判決要
      旨參照）。申言之，主張有借名委任關係存在事實之當事
      人，於對造未自認下，須就此項利己事實證明至使法院就
      其存在達到確信之程度，始可謂已盡其依民事訴訟法第27
      7條前段規定之舉證行為責任（最高法院103年度台上字第
      1637號判決要旨參照）。負有舉證責任之當事人，若未能
      證實自己主張之事實為真實，縱然他方就其抗辯事實即令
      不能舉證，或其所舉證據尚有疵累，亦應受敗訴之判決(
      最高法院108年度台上字第129號判決要旨參照)。本件被
      告抗辯兩造間就系爭房屋存有借名登記契約，既為原告所
      否認，自應由被告就借名登記契約存在之事實，負舉證之
      責。
    ⑵被告抗辯：原告當時尚在求學階段，無固定收入來源，截
      至92年9月22日止，其於元大銀行帳戶餘額為806,657元，
      係被告將高雄市○○○路000號出售及采陶建設有限公司後續
      工程款之餘款，陸續存入原告元大銀行帳戶及郵局帳戶內
      ，以此向法院承購系爭房屋云云。經查，被告之前妻即證
      人李華貞到庭證稱：「承買（系爭房屋）繳納保證金的錢
      是長輩給我兒子詹佳融大學學費，還有我給兒子的生活費
      ，他存起來的錢。當時我兒子是21歲。保證金繳了17萬元
      ，都是從詹佳融戶頭領出來的，當時詹佳融的戶頭有40幾
      萬元」、「詹佳融戶頭47萬元全部都拿出來，保證金當時
      繳了18萬元，剩下用渣打銀行貸款總金額168 萬元，扣掉
      保證金18萬元，其他跟渣打銀行貸款150 萬元，詹佳融戶
      頭其他的錢拿來裝潢用跟渣打銀行貸款，起初每月付9200
      多元，一直繳納到現在，現在利率較低，每月要繳納8600
      多元」、「（法官問：被告有無付貸款的錢？）完全沒有
      。房子被告都沒有出到錢，但當時是被告出面去法院標購
      房子，用原告的名義去買系爭房子」等語，是以，依證人
      李華貞所述，系爭房屋並非證人李華貞與被告共同出資購
      買，與被告上揭所辯不符。
　　⑶又查，被告於高雄銀行帳戶之存摺顯示91年3月11日、91年
      5月2日現金支出365,000元、784,000元（見本院卷二第87
      頁），惟上開現金支出之流向為何，並無具體事證可資證
      明，自難逕認已陸續匯入原告於元大銀行及郵局帳戶。況
      且，縱認被告之存款陸續存入原告於元大銀行及郵局帳戶
      ，該存入款項即為原告所取得，已非被告之存款，復無證
      據證明系爭房屋之價金係由原告上開帳戶之存款支付，被
      告主張系爭房屋為其部分出資所購買，尚無可採。又被告
      陳稱其與原告間存有系爭房屋借名登記之約定，既為原告
      所否認，被告就兩造間為上開意思表示合致之事實，即須
      舉證以實其說，被告未能提出任何資料以為證明，難認
      兩造間存有系爭房屋借名登記契約。
　㈡綜上所述，被告無法證明登記於原告名下之系爭房屋，係出
    於兩造間之借名登記契約，亦無法證明其他具有占有系爭房
    屋正當權源之存在，則被告係無權占有系爭房屋之事實，要
    堪認定。
  ㈢又按所有人對於無權占有或侵奪其所有物者，得請求返還  
    之，民法第767條第1項前段定有明文。被告既無使用系爭房
    屋之權利，原告為系爭房屋之所有權人，既經確定，已如前
    述，則原告本於民法第767條第1項前段所有物返還請求權，
    請求被告應自門牌號碼台中市○○區○○○街00號7樓之5房屋騰
    空遷讓返還原告，為有理由，應予准許，爰為判決如主文第
    1 項所示。
四、本件事證已臻明確，兩造其餘攻擊防禦方法及所提證據，經
    本院審酌後，認於判決結果均不生影響，爰不一一論駁
五、本件係就民事訴訟法第427條第1項訴訟適用簡易程序所為被
    告敗訴之判決，故依同法第389條第1項第3 款之規定，自應
    依職權宣告假執行。又被告陳明願供擔保，聲請免為假執行
    ，經核於法亦無不合，爰酌定相當之擔保金額准許之。
六、據上論結，本件原告之訴為有理由，依民事訴訟法第436條
    第2項、第78條、第389條第1項第3款、第392條第2項，判決
    如主文。
中　　華　　民　　國　　111 　年　　7 　　月　　28　　日
                      臺灣臺中地方法院臺中簡易庭
                                  法　官　吳蕙玟
以上正本係照原本作成。
如不服本判決，應於送達後20日內，向本院提出上訴狀並表明上
訴理由，如於本判決宣示後送達前提起上訴者，應於判決送達後
20日內補提上訴理由書（須附繕本）。如委任律師提起上訴者，
應一併繳納上訴審裁判費。
中　　華　　民　　國　　111 　年　　7 　　月　　28　　日
                                  書記官　楊思賢